【裁判字號】    94,上,772
【裁判日期】    950606
【裁判案由】    債務人異議之訴
【裁判全文】
臺灣高等法院民事判決                  94年度上字第772號
上  訴  人  甲○○
訴訟代理人  乙○○
被  上訴人  丁○○
訴訟代理人  丙○○
上列當事人間請求債務人異議之訴事件，上訴人對於中華民國94
年6 月30日臺灣臺北地方法院90年度訴字第6566號第一審判決提
起上訴，本院於95年5 月23日言詞辯論終結，判決如下：
    主  文
上訴駁回。
第二審訴訟費用由上訴人負擔。
    事實及理由
一、上訴人起訴主張：被上訴人請求上訴人償還墊款事件，經原
    法院以90年度訴字第1231號判決確定，被上訴人依法向原法
    院以90年度執字第12679 號事件聲請對上訴人之財產予以強
    制執行，惟被上訴人分別積欠訴外人黃宏裕、乙○○各新臺
    幣（下同）20萬元、735,000 元及23萬元，而黃宏裕、乙○
    ○已分別將前開債權讓與上訴人，並經上訴人依民法第297
    條之規定通知被上訴人。另被上訴人尚積欠上訴人買賣價金
    2,893,500 元，上訴人曾以函通知被上訴人，主張以前開債
    權抵銷前揭償還墊款事件之全部墊款1,996,829 元，並請被
    上訴人撤回原法院90年度執字第12679 號清償墊款強制執行
    事件，惟被上訴人並未撤回，至於乙○○對於被上訴人尚有
    20萬元不當得利債權，目前已由乙○○另案起訴請求等語。
    爰依強制執行法第14條第1 項規定，訴請排除前揭強制執行
    ，原法院90年度執字第12679 號清償墊款強制執行事件之強
    制執行程序應予撤銷。
二、被上訴人則以：上訴人主張抵銷之各筆債權分別經法院判決
    不存在等語資為抗辯。
三、原審就上訴人之訴為一部勝訴，一部敗訴之判決，上訴人就
    對於其不利之部分不服，提起上訴，並於本院上訴聲明：（
    一）原判決不利於上訴人之部分廢棄。（二）原法院90年度
    執字第12679 號清償墊款強制執行事件之中之1,796,829 元
    及自89年10月1 日起至清償日止按年息5%計算之利息部分之
    強制執行程序應予撤銷。被上訴人則答辯聲明：上訴駁回。
四、兩造不爭執之事實：被上訴人請求上訴人償還墊款事件，業
    經原法院於90年4 月30日以90年度訴字第1231號判決上訴人
    應給付被上訴人1,996,829元及自89年10月1日起至清償日止
    按年息5%計算之利息，並經確定，被上訴人持該確定判決向
    原法院聲請對上訴人之財產為強制執行，現由原法院90年度
    執字第12679 號事件受理執行中。
五、本件經本院依民事訴訟法第270 條之1 第1 項第3 款之規定
    ，與兩造整理並協議簡化爭點如下（見本院95年3 月2 日準
    備程序筆錄）：
（一）上訴人主張對被上訴人有下列債權得為抵銷有無理由：
    １、黃宏裕讓與上訴人20萬元部分
    ２、乙○○讓與上訴人之735,000 元：
    （１）借款15萬元部分。
    （２）票款475,000 元部分。
    （３）借款11萬元部分
    ３、其他債權893,500 元部分。
    ４、200萬元部分。
    ５、乙○○23萬元貨款部分。
    ６、乙○○與被上訴人間之20萬元不當得利部分。
（二）系爭執行名義之原法院90年度訴字第1231號事件言詞辯論
      終結後，有無消滅或妨礙被上訴人請求之事由發生？
六、茲就上開爭點分述如下:
（一）上訴人主張對被上訴人有下列債權得為抵銷有無理由：
１、黃宏裕讓與上訴人20萬元部分：經查：黃宏裕於90年12月5
    日，將其對於被上訴人之20萬元債權讓與上訴人，並將債權
    讓與之事實通知被上訴人之事實，被上訴人不否認有讓與事
    實之通知，並有郵局存證信函第771 號影本及黃宏裕與上訴
    人所簽訂之債權讓與書影本在卷可稽（見原審卷第13頁至第
    15頁）。惟該筆債權經黃宏裕向臺灣彰化地方法院（下稱彰
    化地院）起訴，請求被上訴人清償借款，經彰化地院簡易庭
    以90年度彰簡字第709 號判決黃宏裕敗訴，有前揭判決影本
    一件在卷可證（見原審卷第28頁至第30頁），黃宏裕不服提
    起上訴，經彰化地院民事庭以91年度簡上字第39號判決駁回
    其上訴（見本院卷第149 頁至第150 頁），並經確定在案，
    有彰化地院92年7 月14日彰院鳴民和91年度簡上字第39號函
    在卷可證（見原審卷第205 頁）。黃宏裕既不得向被上訴人
    請求清償借款，則其將該債權讓與上訴人，上訴人自亦不得
    向被上訴人請求清償，是上訴人主張以黃宏裕讓與之債權與
    被上訴人之前揭墊款債權互為抵銷，即無可採。
２、乙○○讓與上訴人之735,000 元部分：上訴人主張乙○○與
    被上訴人間有借款債權15萬元、本票債權475,000 元、借款
    債權11萬元共三筆債權，乙○○將該三筆債權均讓與上訴人
    ，並將債權讓與之事實通知被上訴人，被上訴人不否認債權
    讓與之通知。茲分述如下：
（１）借款15萬元部分：經查此項債權由乙○○向彰化地院起訴
      ，請求被上訴人清償借款，經彰化地院簡易庭以90年度彰
      簡字第724 號判決乙○○敗訴，有前揭判決附卷可稽（見
      原審卷第31頁至第33頁），經乙○○上訴，彰化地院民事
      庭以91年度簡上字第26號判決駁回上訴確定在案，亦有彰
      化地院91年度簡上字第26號判決在卷可憑（見原審卷第
      297 頁至第301 頁）。乙○○既不得向被上訴人請求清償
      借款，則其將該債權讓與上訴人，上訴人自亦不得向被上
      訴人請求清償，是上訴人主張以乙○○讓與之債權與被上
      訴人之前揭墊款債權互為抵銷，即不足採。
（２）票款475,000 元部分：經查乙○○於87年10月22日、88年
      4 月20日及88年7 月5 日簽發三紙本票，金額分別為
      187,000 元（編號為TS273921號）、20萬元（編號為
      CH536992號）及88,000元（編號為CH536993號），合計
      475,000 元。雖乙○○以該三紙本票聲請強制執行獲准在
      案（見原審卷第116 頁至第118 頁之彰化地院90年度第
      2192號裁定）。然其中編號TS273921號及編號CH536993號
      合計為275,000 元之本票債權，分別經彰化地院簡易庭及
      民事庭以91年度彰簡字第86號及91年度簡上字第66號判決
      ，確認乙○○與被上訴人間就此部分之本票債權不存在，
      有該二判決在卷可證（見原審卷第166 頁至第169 頁、第
      308 頁至310 頁），乙○○對被上訴人之該二債權既不存
      在，則其將該二債權讓與上訴人，上訴人自亦不得據以向
      被上訴人請求，是上訴人主張以乙○○讓與之該二債權與
      被上訴人之前揭墊款債權互為抵銷，即屬無據。（另乙○
      ○將其對被上訴人之20萬元本票債權讓與上訴人，上訴人
      主張抵銷部分，經原審判決上訴人勝訴，未據被上訴人提
      起上訴，該部分已告確定）。
（３）借款11萬元部分：經查此筆債權經乙○○向彰化地院起訴
      ，請求被上訴人返還借款，經彰化地院簡易庭以91彰簡字
      第40號判決乙○○敗訴，有該判決在卷可證（見原審卷第
      188 頁至第190 頁）乙○○上訴，亦經彰化地院以91年度
      簡上字第57號判決上訴駁回確定在案，有前揭判決附卷可
      稽（見原審卷第302 頁至第305 頁）。乙○○既不得向被
      上訴人請求返還借款，則其將該債權讓與上訴人，上訴人
      自亦不得向被上訴人請求返還，是上訴人主張以乙○○讓
      與之債權與被上訴人之前揭墊款債權互為抵銷，不足憑採
      。
３、其他債權893,500 元部分：經查此筆債權經上訴人向彰化地
    院起訴，請求被上訴人給付買賣價金，經彰化地院以90年度
    訴字第1117號判決上訴人敗訴，經上訴人向臺灣高等法院臺
    中分院上訴，該院以91年度上易字第212 號判決駁回上訴而
    確定在案，有彰化地院90年度訴字第1117號及高等法院台中
    分院91年度上易字第212 號判決影本各一件附卷為憑（見原
    審卷第174 頁至第187 頁、第282 頁至第290 頁）。上訴人
    既不得向被上訴人請求給付買賣價金，則其主張以該債權與
    被上訴人之前揭墊款債權互為抵銷，自非可採。
４、200 萬元部分：經查上訴人主張其所有坐落雲林縣大埤鄉○
    ○段1083之21地號土地全部及其上建號771 號之建物，89年
    間之市價逾300 萬元，其於89年買賣移轉所有權予被上訴人
    ，買賣價金包括被上訴人承受上開土地建物上訴人之抵押債
    務200 萬元，是上訴人對於被上訴人即有200 萬元之債權云
    云。惟被上訴人否認前開買賣價金包括承受200 萬元之抵押
    債務，且被上訴人業以代償上訴人抵押債務1,996,829 元為
    由，訴請上訴人給付上述代償之墊款，而上訴人又未能舉證
    證明其對於被上訴人確有200 萬元之債權，則其主張以200
    萬元債權與被上訴人前揭墊款債權互為抵銷，自無依據。
５、乙○○23萬元貨款部分：
（１）按本票執票人，依票據法第123 條之規定，聲請法院裁定
      許可對發票人強制執行，係屬非訟事件，此項聲請之裁定
      及抗告法院之裁定，僅依非訟事件程序，以審查強制執行
      許可與否，並無確定實體上法律關係存否之效力（最高法
      院57年度台抗字第76號判例意旨可資參照）。次按票據具
      備法定要件，票據權利即行成立，至執票人係基於何種實
      質原因取得該票據，並非所問，此為票據之無因性，是執
      票人取得票據，非得作為其與發票人間有何實質法律關係
      之證明。又票據係提示證券，票據法第69條第1 項定有明
      文，依此規定，其權利之行使與票據之占有，具有不可分
      離之關係，執票人必須提示票據原本，始得行使票據上之
      權利。
（２）經查：乙○○雖提出被上訴人簽發之23萬元本票，聲請法
      院裁定准予強制執行，經彰化地院以91年度票字第453 號
      裁定予以准許（見本院卷第73頁、第19頁至第21頁），然
      被上訴人已另行提起確認本票債權不存在之訴，現繫屬於
      彰化地院審理中，此為上訴人所不爭執，並有被上訴人之
      起訴狀影本附卷可稽（見本院卷第153 頁至第155 頁）。
      從而，乙○○與被上訴人間究竟有無23萬元之本票債權存
      在，尚待法院審認，況本票係無因證券、轉讓證券及提示
      證券，乙○○於本院審理中迄未能提出上開本票證明其仍
      有本票執票人之權利。進而言之，縱令乙○○現仍持有前
      開本票，然因本票之無因性，並不能據以認定其持有本票
      之原因為貨款債權，自不足以為乙○○對上訴人有此筆23
      萬元之貨款債權之證明（據），茲上訴人除該本票外，未
      能提出其他證據足以證明乙○○對被上訴人有其主張之23
      萬元貨款債權存在，則上訴人主張其受讓乙○○前開23萬
      元貨款債權，並據以與被上訴人前揭墊款債權抵銷云云，
      即無足採。
６、乙○○與被上訴人間之20萬元不當得利部分：經查上訴人主
    張乙○○將其對於被上訴人之20萬元不當得利債權讓與上訴
    人，並已為債權讓與之通知，惟此筆債權經乙○○向彰化地
    院起訴，請求被上訴人返還不當得利，經彰化地院簡易庭以
    94年度彰簡字第247 號判決乙○○敗訴，乙○○上訴後，彰
    化地院民事庭以94年度簡上字第125 號判決上訴駁回而確定
    在案，此有彰化地院94年度彰簡字第247 號判決影本及94年
    度簡上字第125 號判決正本在卷可證（見本院卷第36頁至第
    36頁背面及第142 頁至第144 頁）。乙○○既不得向被上訴
    人請求返還不當得利，則其將該債權讓與上訴人，上訴人自
    亦不得向被上訴人請求返還不當得利，是上訴人主張以乙○
    ○讓與之債權與被上訴人之前揭墊款債權互為抵銷，不足憑
    採。
（二）系爭執行名義之臺灣臺北地方法院90年度訴字第1231號事
      件言詞辯論終結後，有無消滅或妨礙被上訴人請求之事由
      發生？
１、按執行名義成立後，如有消滅或妨礙債權人請求之事由發生
    ，債務人得於強制執行程序終結前，向執行法院對債權人提
    起異議之訴。如以裁判為執行名義時，其為異議原因之事實
    發生在前訴訟言詞辯論終結後者，亦得主張之，強制執行法
    第14條第1項定有明文。
２、本件上訴人對被上訴人提起債務人異議之訴，是否有消滅或
    妨礙被上訴人請求之事由發生，端視上訴人所主張抵銷之6
    項債權是否有據以為斷。而上訴人所主張之前述6 項債權中
    ，除原審法院判決確定之20萬元本票債權外，其餘上訴人主
    張之債權皆不存在，自不構成消滅或妨礙被上訴人請求之事
    由，是上訴人據以提起債務人異議之訴，自無理由。
七、綜上所述，原審認原法院90年度執字第12679 號清償墊款之
    執行程序，其中1,796,829 元及自89年10月1 日起至清償日
    止之法定遲延利息部分之執行程序，並無不當，就上訴人請
    求撤銷該執行程序，不予准許，於法並無不合。上訴意旨指
    摘原判決此部分不當，求予廢棄改判，為無理由，應予駁回
    。
八、本件事證已臻明確，兩造其餘之攻擊或防禦方法及未經援用
    之證據，經本院斟酌後，認為均不足以影響本判決之結果，
    自無一一詳予論駁之必要，併此敘明。
據上論結，本件上訴為無理由，依民事訴訟法第449 條第1 項、
第78條，判決如主文。
中    華    民    國    95    年    6    月     6     日
                  民事第四庭  審判長  法 官  張劍男
                                      法 官  郭松濤
                                      法 官  丁蓓蓓
正本係照原本作成。
如不服本判決，應於收受送達後20日內向本院提出上訴書狀，其
未表明上訴理由者，應於提出上訴後20日內向本院補提理由書狀
（均須按他造當事人之人數附繕本）上訴時應提出委任律師或具
有律師資格之人之委任狀；委任有律師資格者，另應附具律師資
格證書及釋明委任人與受任人有民事訴訟法第466條之1第1項但
書或第2項（詳附註）所定關係之釋明文書影本。
中    華    民    國    95    年    6     月    7     日
                                      書記官  張淑芬
附註：
民事訴訟法第466條之1（第1項、第2項）：
對於第二審判決上訴，上訴人應委任律師為訴訟代理人。但上訴
人或其他法定代理人具有律師資格者，不在此限。
上訴人之配偶、三親等內之血親、二親等內之姻親，或上訴人為
法人、中央或地方機關時，其所屬專任人員具有律師資格並經法
院認為適當者，亦得為第三審訴訟代理人。


司法院資訊處製作；財團法人民間司法改革基金會備份。
